最高法院刑事判決　　　　　　九十四年度台上字第三三九六號
　　上　訴　人　乙○○
　　　　　　　　　　　　18號.
　　　　　　　　　　　　230.
　　選任辯護人　王炳輝律師
　　　　　　　　吳瑞堯律師
　　上　訴　人　丙○○
　　　　　　　　甲○○
　　　　　　　　　　　　30之.
　　共　　　同
　　選任辯護人　洪幼珍律師
上列上訴人等因妨害投票案件，不服台灣高等法院高雄分院中華
民國九十四年一月二十七日第二審更審判決（九十三年度上更(一)
字第二三八號，起訴案號：台灣高雄地方法院檢察署九十一年度
選偵字第一九一、一九二號，九十二年度選偵字第九六號），提
起上訴，本院判決如下：
    主  文
上訴駁回。
    理  由
按刑事訴訟法第三百七十七條規定，上訴於第三審法院，非以判
決違背法令為理由，不得為之。是提起第三審上訴，應以原判決
違背法令為理由，係屬法定要件。如果上訴理由狀並未依據卷內
訴訟資料，具體指摘原判決不適用何種法則或如何適用不當，或
所指摘原判決違法情事，顯與法律規定得為第三審上訴理由之違
法情形，不相適合時，均應認其上訴為違背法律上之程式，予以
駁回。本件上訴人乙○○、丙○○、甲○○上訴意旨略稱：(一)、
原判決認定，乙○○有原判決附表（下稱附表）一之事實，係以
丙○○、丁○○、陳傳松、楊斐如、吳順明之供述及有監聽通話
內容為依據；有附表二之事實，係以呂卦兌、丁○○、許施秀香
、許翠蘭、許吳阿探、丙○○之供述及遷移戶籍之資料為依據；
有附表三之事實，係以陳盟德、陳盟仁、曾明春、莊文銀、謝
瑩、洪碧華、莊金燕、王俐玲及丙○○之供述為依據；有附表四
之事實，係以蔣淑庭、蔣德為、張俊生、黃桂香、陸文仁、陸王
盞、張炳川、莊登順、王曾秀玉、佘襄函、黃明哲、黃品瑄、胡
忠豪及丙○○之供述為依據。惟：(1)呂卦兌、丁○○、許施秀香
、許翠蘭、許吳阿探、丙○○等人之供述，祇能證明將戶籍由原
住處遷入高雄縣大社鄉，於選舉大社鄉長時「便於投票支持特定
人」，不足以證明乙○○與之有犯意聯絡、行為分擔。(2)陳盟德
、陳盟仁、曾明春、莊文銀、謝瑩、洪碧華、莊金燕、王俐玲
及丙○○之供述，祇能證明渠等確為乙○○之近親或好友，心甘
情願為幫助乙○○勝選大社鄉長而遷移戶籍。(3)蔣淑庭、蔣德為
、張俊生、黃桂香、陸文仁、陸王盞、張炳川、莊登順、王曾秀
玉、佘襄函、黃明哲、黃品瑄、胡忠豪及丙○○之供述，均不適
合於乙○○與渠等之間，有使投票發生不正確之結果而共同犯罪
之認定。(4)楊斐如、吳順明、陳傳松、丙○○之供述及監聽內容
，不能採為乙○○有罪論斷之資料。(二)、刑法第一百四十六條第
一項之妨害投票，係以詐術或其他非法之方法，使投票發生不正
確之結果或變造投票之結果為要件，此項構成犯罪之事實，應以
嚴格之證據證明之。附表一至四所示之人，或係拜託丙○○辦理
遷移戶籍；或與丁○○有親戚關係，為在大社鄉做生意而將戶籍
遷至丁○○住處；或與丙○○有近親之誼早已遷入丙○○之住處
；或因有親戚關係而自願遷入丙○○之住處；或經由丙○○之接
洽遷入其好友胡忠豪之住處，均表明絕對支持丙○○之兄乙○○
競選鄉長之誠意。但無積極證據足資證明乙○○與各該人等，有
犯意聯絡、行為分擔，即不能援引最高法院七十七年臺上字第二
一三五號判例意旨，資為認定乙○○與上開人等有共犯關係之依
據。(三)、附表二之許施秀香、許翠蘭、許吳阿探、呂卦兌等人，
係因丁○○欲競選村長，為支持丁○○而遷移戶籍。原判決竟認
丙○○、丁○○係為乙○○助選，由丙○○拜託丁○○遷移戶籍
及尋找可供遷入戶籍之地址，已與卷內資料不符，違反證據法則
。又丙○○拜託丁○○尋找可遷入之戶籍，丁○○僅提供陳傳松
之住所，供丙○○辦理戶籍遷入，僅為附表一部分，並無積極證
據足以證明乙○○、丙○○亦有參與附表二之犯行。原判決認定
，乙○○、丙○○亦共犯附表二之罪，且不採呂卦兌、許吳阿探
、丙○○、丁○○有利於乙○○之供述，有判決不適用法則及理
由不備之違法。(四)、原判決理由記載：「除乙○○、丁○○、陳
傳松三人矢口否認有上開妨害投票正確犯行外，其餘均坦承不諱
」。惟丙○○並未承認參與附表二之犯行，丁○○亦未證述丙○
○有參與附表二之犯行。原判決所為認定，違背證據法則。(五)、
原判決認定，丙○○、丁○○與乙○○就附表一、二部分；丙○
○與乙○○就附表一至四部分，有犯意聯絡、行為分擔，係以丙
○○、丁○○、陳傳松、楊斐如、吳順明之供述及有監聽通話內
容為依據。惟乙○○事先不知丙○○、丁○○有遷移戶籍之行為
，亦無參與或授意，況監聽時僅錄到乙○○一次通話，則乙○○
對於丙○○、丁○○所為妨害投票之行為，即無犯意之聯絡。(六)
、甲○○從事營造業多年，下游包商及友人知悉伊姊許慧玉欲競
選高雄縣議員，乃紛紛表達支持之意，並表示可找親友將戶籍遷
入大社鄉，伊因不知僅遷移戶籍未實際居住係違法，故未予拒絕
。伊於審理時，已坦承犯罪行為，犯罪後態度良好，所遷移之戶
籍不多，對選舉結果之影響不大。原判決未區分情節之輕重，量
處與丙○○相同之刑，顯然違反刑法第五十七條之規定。請發回
更審或從輕量刑並宣告緩刑云云。
惟查：原判決綜合全案卷證資料，本於事實審法院之推理作用，
認定乙○○、丙○○兄弟確有夥同附表一至四之共犯；甲○○確
有夥同附表五之共犯（前揭共犯部分已判刑確定，部分另由檢察
官為緩起訴處分）利用設籍四個月以上可在該選舉區取得選舉投
票權之規定，均無實際前往居住之意思亦無居住之事實，而僅以
申報戶籍遷出、遷入之方式（即俗稱幽靈人口）取得投票權，以
增加乙○○競選高雄縣大社鄉長、許慧玉（甲○○之姊）競選高
雄縣議員之票源，並於選舉之投票日，至投票所領取選票，進行
投票，使上開選舉之投票發生不正確之結果等情。乃撤銷第一審
關於上訴人等部分之判決，改判仍論處上訴人等共同以非法之方
法，使投票發生不正確之結果罪刑，已詳細說明其所憑之證據及
認定之理由。對於乙○○、丙○○就附表一至四部分與各該參與
者之間，如何有共犯關係，亦已敘明：(1)丙○○於其兄乙○○欲
競選高雄縣大社鄉第十四屆鄉長時，為其助選。渠等為增加票源
，竟基於共同之犯意聯絡，由丙○○請託丁○○尋找可供遷入戶
籍之地址，丁○○受丙○○之託，除向陳傳松拿取房屋稅單交給
丙○○，以陳傳松之住所辦理附表一所示人員戶籍之遷入外；丁
○○另以自己之住所，供為辦理附表二所示人員戶籍之遷入；丙
○○則提供其自己之住所，辦理附表三所示人員戶籍之遷入；此
外胡忠豪亦受丙○○之託，讓附表四所示人員之戶籍遷入其住所
，但各該遷入戶籍者均未實際前往居住，卻於選舉之投票日，前
往投票所領取選票，進行投票，使大社鄉長選舉之投票發生不正
確之結果。(2)丙○○係為乙○○助選而請託丁○○尋找可供遷入
戶籍之地址，已據丙○○坦承在卷，核與丁○○所供為幫乙○○
助選而受丙○○之託向陳傳松取得房屋稅單，辦理戶籍遷入；及
陳傳松所供確有受丁○○之託，提供房屋稅單及其住所供辦理戶
籍遷入之情節相符。並有遷入戶籍登記申請書、戶籍謄本、房屋
稅單及戶卡片等附卷可稽。(3)乙○○因「幽靈人口」之事遭檢舉
，檢察官核發通訊監察書命法務部調查局高雄縣調查站執行電話
監聽時，亦錄得乙○○與丁○○間之通話，其內容為：丁○○因
警察前往戶口查察，被發現「魯仔」、「楊仔」（即附表一之魯
俊明、楊斐如）有虛設戶籍情形，而向乙○○報告並求助；乙○
○即在電話中指導丁○○如何應對，並答應出面找管區警察溝通
。有通訊監察書、通聯紀錄及其譯文在卷可憑；乙○○、丁○○
且承認，該錄音內容確為渠等之通話無訛。(4)丙○○係為乙○○
助選欲增加票源，而將附表三所示人員之戶籍遷入其住所；另胡
忠豪則係受丙○○之託，而讓附表四所示人員之戶籍遷入其住所
，亦據丙○○、胡忠豪供明在卷，並有各該遷入戶籍登記申請書
、戶籍謄本、戶卡片等可資證明。而以「共同正犯之意思聯絡，
原不以數人間直接發生關係者為限，即有間接之聯絡者，亦包括
在內」，因認乙○○、丙○○就利用附表一至四之「幽靈人口」
，使該次鄉長選舉之投票發生不正確之結果，應與各該參與者負
共犯責任；乙○○所辯伊未參與或授意，有關遷移戶籍之行為均
係丙○○等人所為，與伊無關云云，乃飾卸之詞，不可採信等情
綦詳。乙○○、丙○○上訴意旨對於原判決此部分之論斷，究竟
如何違背法令，並未依據卷內資料為具體之指摘，仍執陳詞，就
原判決已說明事項及屬原審採證認事職權之適法行使，持憑己見
而為不同之評價，否認有共犯關係，並非適法之第三審上訴理由
。且查：(一)、共同正犯，應對其犯意聯絡範圍內之全部犯罪事實
負責。本件附表二所示之人員，雖係由丁○○提供其自己之住所
，供渠等辦理戶籍之遷入。惟丁○○已經供稱：「我與鄉長乙○
○熟識，亦同是中里村民，我有在地方上為渠助選……。魯俊明
、楊斐如二戶（附表一之人員），是鄉長乙○○之弟丙○○拜託
我，要我向大社鄉○里村○○路六十二巷一一○號的屋主陳傳松
商洽該屋之稅單，我拿到稅單後轉交予丙○○，並由丙○○代為
辦理，……。許施秀香等人（附表二之人員）……都沒住在那裏
……。我幫忙（乙○○）助選」（見選偵字第一九一號卷第四四
三至四四四頁、第四六三頁背面、第四六四頁）。核與丙○○所
供，為幫乙○○助選而請託丁○○尋找可供遷入戶籍之地址相符
。嗣丁○○因警察前往戶口查察，被發現有虛設戶籍情形，而向
乙○○報告並求助時；乙○○亦在電話中指導其如何應對，並答
應出面找管區警察溝通，有通聯紀錄及其譯文可查。足見丁○○
受丙○○之託，向陳傳松拿取房屋稅單交給丙○○，以陳傳松之
住所辦理附表一所示人員戶籍之遷入；及以其自己之住所，供為
辦理附表二所示人員戶籍之遷入，其目的均在於為乙○○助選以
增加票源。原判決以此部分犯行，均在渠等三人共同之犯意聯絡
範圍內，因認乙○○、丙○○應對附表一、二之全部犯罪事實負
責。另關於附表二許施秀香、許翠蘭、許吳阿探、呂卦兌等人之
供述，原判決認為因與事實不符，如何不足採信，亦已逐一詳為
說明及指駁（見原判決第九至十一頁，理由二、(二)之2.3.）。乙
○○、丙○○上訴意旨對於原判決此部分之論斷，亦未依據卷內
資料為具體指摘有何違背法令之情形，仍執陳詞，就原判決已說
明事項及屬原審採證認事職權之適法行使，持憑己見為不同之評
價，辯稱未參與附表二之犯行及指摘原判決不採許施秀香等四人
之供述為違背法令云云，係以自己之說詞，復為單純之事實上爭
辯，亦非適法之第三審上訴理由。(二)、丙○○於審判中已經坦承
本件犯罪事實，有審判筆錄可查（見第一審卷第二宗第二七九頁
、原審上訴卷第二宗第一七八頁）。原判決理由記載：「除乙○
○、丁○○、陳傳松三人矢口否認有上開妨害投票正確犯行外，
其餘均坦承不諱」等語，與卷內資料，並無不符。至於附表二之
犯行，既在乙○○、丙○○、丁○○等三人共同之犯意聯絡範圍
內，丙○○即應對附表二之犯罪事實負共犯責任，已見前述。丙
○○上訴意旨，任意指摘原判決違背證據法則云云，自非依據卷
內資料執為指摘。(三)、關於刑之量定，係實體法上賦予法院得依
職權裁量之事項，倘其未逾越法律所規定之範圍，亦未濫用其權
限，即不得任意指摘為違法，以為上訴第三審之理由。原判決如
何依法審酌甲○○之一切情狀，量處適當之刑，已經詳為說明。
甲○○上訴意旨，對於原判決關於刑之量定（法定刑為五年以下
有期徒刑，原判決僅量處有期徒刑五月，並諭知易科罰金之折算
標準），究竟如何違背法令，亦未依據卷內資料為具體之指摘，
徒憑己見，對於原審裁量權之適法行使，泛言原判決未審酌情節
之輕重，量刑不當云云，亦難認係適法之第三審理由。至於請求
宣告緩刑，並非以原判決違背法令為理由，亦屬不合法律上之程
式。綜上所述，本件上訴意旨所為指摘，均與法律規定得為第三
審上訴理由之違法情形，不相適合。其上訴違背法律上之程式，
應予駁回。
據上論結，應依刑事訴訟法第三百九十五條前段，判決如主文。
中　　華　　民　　國　九十四　年　　六　　月　二十三　日
                      最高法院刑事第十二庭
                          審判長法官  謝　俊　雄
                                法官  陳　世　雄
                                法官  蘇　振　堂
                                法官  吳　信　銘
                                法官  徐　文　亮
      本件正本證明與原本無異
                                      書  記  官
中　　華　　民　　國　九十四　年　　六　　月　二十七　日
                                                      Ｃ
